【裁判字號】    99,家上,84
【裁判日期】    990622
【裁判案由】    離婚等
【裁判全文】
臺灣高等法院民事判決                  99年度家上字第84號
上  訴  人  乙○○
被上  訴人  甲○○
訴訟代理人  游開雄律師
上列當事人間請求離婚等事件，上訴人對於中華民國99年2月12
日臺灣士林地方法院98年度婚字第310號第一審判決提起上訴，
本院於民國99年6月8日言詞辯論終結，判決如下：
    主  文
上訴駁回。
第二審訴訟費用由上訴人負擔。
    事實及理由
一被上訴人起訴主張：兩造於民國（下同）70年4 月19日結婚，
  育有長女郭凡媞（71年12月13日生）、長子郭凡瑋（76年10月
  23日生），伊需工作維持家計及擔負教養子女之責，上訴人則
  工作中輟無常，曾於7 年間毫無收入，對家庭生活貢獻極少，
  且上訴人自74年起多次無故打傷伊，並經常以「妓女」、「畜
  生」、「豬狗不如」、「不要臉」、「養條狗都還會對主人搖
  尾巴」字眼辱罵伊及子女，再於97年11月間為郭凡媞之聘金問
  題，以禮金簿砸伊；於98年初持菜刀恐嚇要砍伊；於98 年4月
  19日以當日媒體報導有關父親將女兒丟入油鍋、祖母用熱油燙
  傷孫女等新聞，威嚇要殺伊，又於98年4 月23日伊詢問上訴人
  是否還要用水，以免水壓不足等語時，怒斥「妳去死，妳這個
  王八蛋」，上訴人行為顯已構成民法第1052條第1項第3款離婚
  事由。再查，上訴人自93年間起與訴外人趙臻連續多次合意性
  交，伊於97年11 月9日接獲趙臻來電，始獲知上情，合於民法
  第1052條第1項第2款離婚事由。縱令不構成民法第1052 條第1
  項第2、3款離婚事由，惟上訴人之行為造成伊終日恐懼不安，
  且伊發現上訴人之姦情後，上訴人仍持續與趙臻往來，無意維
  持婚姻忠誠，致兩造間之婚姻產生難以復合之破綻，構成民法
  第1052條第2 項離婚事由。為此依上開各規定，請求判決兩造
  離婚，並依民法第1056條第2項、第184條第1項後段、第195條
  第1項等規定，請求上訴人賠償新臺幣（下同）250萬元之精神
  慰撫金等語。
二上訴人以：伊自96年間起與趙臻性交數次，最後一次於97 年9
  、10月間，惟此乃經被上訴人事前同意；伊曾打傷被上訴人幾
  次，但其中於70幾年間該次之原因係伊酒醉回家，大門被鎖住
  ，伊翻牆進入而摔傷，乃質問被上訴人為何鎖門，而發生爭執
  ，另有一次之原因係兩造因瑣事爭吵，伊推倒被上訴人，被上
  訴人起身作勢要打伊，伊的腳就踢到被上訴人肚子；伊於98年
  4月23日係因被上訴人的事業問題等語，資為抗辯。
三原審判決兩造離婚，上訴人應給付被上訴人70萬元，另駁回被
  上訴人其餘之訴。被上訴人對於敗訴部分，未聲明不服。上訴
  人對於敗訴部分，提起上訴，聲明求為：(一)原判決不利於上訴
  人部分廢棄；(二)前項廢棄部分，駁回被上訴人在第一審之訴。
四得心證之理由如下：
(一)被上訴人主張：兩造於70年4 月19日結婚，育有長女郭凡媞（
  71年12月13日生）、長子郭凡瑋（76年10月23日生），婚姻關
  係存續中等語，業據被上訴人提出戶籍謄本為證（原審卷第11
  、12頁），並為上訴人所不爭執，堪信為真正。
(二)按夫妻之一方與配偶以外之人合意性交，他方得向法院請求離
  婚。對於前開情事，有請求權之一方，於事前同意或事後宥恕
  ，或知悉後已逾6個月，或自其情事發生後已逾2年者，不得請
  求離婚。民法第1052條第1項第2款、第1053條，分別定有明文
  。
(三)被上訴人主張：上訴人自93年間起與趙臻連續多次合意性交等
  語，業據被上訴人提出兩造於97年11月13日之對話錄音光碟及
  譯文，記錄上訴人坦承上開姦情為證（原審卷第56、57、63、
  70、73頁）。上訴人於本件訴訟亦坦言其自96年間起與趙臻性
  交數次，最後一次於97年9、10 月間等語，自堪信被上訴人之
  主張為真正。上訴人雖抗辯被上訴人未經伊同意而錄音，該錄
  音光碟及譯文不得採為證據云云。惟按違法取得之證據於民事
  訴訟程序中是否具有可利用性，學說上有所謂分離原則，即證
  據取得是否違反實體法，與該證據可否於訴訟程序中提出並被
  利用，應分別予以評價。對違反實體法所取得之證據應否禁止
  於訴訟程序中被利用，應探求被違反之法規範所欲保護之法益
  ，及違法取證者於訴訟上利用該證據之程序利益，加以權衡後
  決定之。經查，被上訴人竊錄上訴人非公開之談話，雖有妨害
  上訴人之隱私、秘密之虞，惟此錄音內容為兩造間就婚姻關係
  之對話，被上訴人係於兩造之離婚訴訟中提出該錄音證據，上
  訴人並於訴訟中坦承與趙臻有合意性交之事實，可見被上訴人
  未經上訴人同意而錄音，並於本件訴訟中提出為證，於上訴人
  之人格權侵害難謂重大。再考量被上訴人提起本件離婚訴訟，
  負有證明裁判離婚事由存在之義務，其能否盡舉證責任，為兩
  造訴訟勝敗之關鍵，而被上訴人所主張民法第1052條第1項第2
  款之離婚事由，乃上訴人與趙臻長期對被上訴人隱瞞之事，上
  訴人欲取得直接客觀證據，極為困難，其以竊錄上訴人私下對
  其坦承姦情之方式採證，應有重大舉證利益，故本院權衡兩造
  之利益後，認應准許被上訴人於本訴利用該錄音內容證明民法
  第1052條第1項第2款離婚事由存在之事實，上訴人上開抗辯尚
  非可採。
(四)上訴人抗辯：被上訴人於97年10月間已知悉伊與趙臻性交之事
  ，且被上訴人事前同意伊與其他女人性交云云。被上訴人則否
  認事先同意，並主張伊於97年11 月9日接獲趙臻來電，始獲知
  上情，伊於98年5月8日提起本件訴訟，未逾除斥期間等語。查
  被上訴人就其所主張民法第1052條第1項第2款之離婚要件事實
  ，已盡舉證之責任。至於上訴人上開抗辯，係依民法第1053條
  規定，主張被上訴人此一裁判離婚請求權不存在或因罹於除斥
  期間而消滅，自應由上訴人就此抗辯之事實，負證明之責，惟
  上訴人迄未舉證以實其說，所辯尚無可採。
(五)被上訴人主張上訴人與趙臻合意性交之事實為可採。而上訴人
  抗辯被上訴人事前同意，及其請求權罹於除斥期間云云，均不
  足憑採。從而，被上訴人依民法第1052條第1項第2款規定，請
  求判決兩造離婚，並無不合，應予准許。被上訴人另主張依民
  法第1052條第1項第3款、第2 項請求判決兩造離婚，各該請求
  權與民法第1052條第1項第2款請求權立於選擇合併關係，本院
  認定後者為有理由，即無審究其他離婚請求權之必要，附此敘
  明。
(六)按夫妻之一方，因判決離婚而受有損害者，得向有過失之他方
  ，請求賠償。前項情形，雖非財產上之損害，受害人亦得請求
  賠償相當之金額，但以受害人無過失者為限。民法第1056條第
  1項、第2項定有明文。查兩造於70年4 月19日結婚，育有一子
  一女，上訴人與趙臻合意性交，除違反夫妻互負之忠誠義務外
  ，並嚴重破壞婚姻生活之圓滿，經被上訴人依民法第1052條第
  1項第2款訴請法院判決兩造離婚獲准，被上訴人主張其因此受
  有精神上之痛苦，應堪採信。又被上訴人對於兩造判決離婚之
  結果無過失可言，則被上訴人依民法第1056條第1項、第2項規
  定，請求上訴人賠償非財產上之損害，尚非無據。
(七)按法院依民法第1056條第1項、第2項規定，酌定非財產上損害
  之賠償額數，應斟酌受害人之身分、年齡及自營生計之能力與
  生活程度，並加害人危害婚姻之情狀，及加害人之財力如何而
  定（最高法院19年上字第36號判例意旨參照）。查，兩造均於
  45年生（有上開戶籍謄本可稽，見原審卷第11頁），結婚迄今
  已29年，育有一子一女，卻因上訴人長期、多次與趙臻合意性
  交而導致離婚，被上訴人情何以堪。又被上訴人陳述：伊自國
  立臺灣師範大學畢業，原擔任教師，現已退休，領退休月俸約
  6 萬元等語，為上訴人所不爭執，堪信為真正。上訴人陳述：
  伊目前經營補習班，月淨利約2萬元，另伊有定期存款207萬元
  ，及持有市價約20多萬元之股票等語，亦為被上訴人所不爭執
  ，堪信為真正。另原審調取兩造之財產及所得明細表，顯示被
  上訴人於97年度所得總額673,398 元，名下有房屋、土地、汽
  車及投資等5筆財產，總額4,114,010元；上訴人於97年度所得
  總額32,538元，名下有汽車1輛（見原審卷第132至147 頁）。
  本院斟酌上開各情狀後，認為原審認定被上訴人因離婚所受非
  財產上損害為70萬元，應屬適當。從而，被上訴人依民法第10
  56條第2項規定，請求上訴人賠償70 萬元之精神慰撫金，為有
  理由，應予准許。被上訴人另主張依民法第184條第1項後段、
  第195條第1項等規定，請求上訴人為同一給付，該請求權與民
  法第1056條第2 項請求權立於選擇合併關係，本院認定後者為
  有理由，即無審究其他請求權之必要，附此敘明。
(八)綜上所述，被上訴人本於民法第1052條第1項第2款請求判決兩
  造離婚，及依民法第1056條第1、2項請求上訴人給付70萬元，
  為有理由，應予准許。原審判決兩造離婚，並命上訴人如數給
  付，並無不合。上訴意旨指摘此部分原判決不當，求予廢棄改
  判，為無理由，應予駁回。
五兩造其餘攻擊、防禦方法及聲明之證據，經本院審酌後，認於
  判決結果無礙，爰不一一論述。
六據上論結，本件上訴為無理由，依民事訴訟法第449條第1項、
  第78條，判決如主文。
中    華    民    國    99    年    6     月    22    日
                    民事第四庭
                        審判長法  官  張劍男
                              法  官  彭昭芬
                              法  官  翁昭蓉
正本係照原本作成。
被上訴人不得上訴。
上訴人如不服本判決，應於收受送達後20日內向本院提出上訴書
狀，其未表明上訴理由者，應於提出上訴後20日內向本院補提理
由書狀（均須按他造當事人之人數附繕本）上訴時應提出委任律
師或具有律師資格之人之委任狀；委任有律師資格者，另應附具
律師資格證書及釋明委任人與受任人有民事訴訟法第466條之1第
1項但書或第2項（詳附註）所定關係之釋明文書影本。
中    華    民    國    99    年    6     月    23    日
                              書記官  張淑芬
附註：
民事訴訟法第466條之1（第1項、第2項）：
對於第二審判決上訴，上訴人應委任律師為訴訟代理人。但上訴
人或其他法定代理人具有律師資格者，不在此限。
上訴人之配偶、三親等內之血親、二親等內之姻親，或上訴人為
法人、中央或地方機關時，其所屬專任人員具有律師資格並經法
院認為適當者，亦得為第三審訴訟代理人。

司法院資訊處製作；財團法人民間司法改革基金會備份。
